ACORDAO-COMPLETO-2558150

ACÓRDÃO 3483/2023 ATA 14/2023 - SEGUNDA CÂMARA

VISTOS, relatados e discutidos estes autos de tomada de contas especial instaurada pelo Fundo Nacional de Desenvolvimento da Educação (FNDE) em razão de omissão no dever de prestar contas dos recursos federais transferidos no âmbito do Termo de Compromisso 5189/2013;
ACORDAM os Ministros do Tribunal de Contas da União, reunidos em Sessão da Segunda Câmara, em:
9.1. considerar revéis, para todos os efeitos, nos termos do art. 12, § 3º, da Lei 8.443/1992, Luiz Vladeirton Oliveira de Queiroz Filho e José Hilson de Paiva, dando-se prosseguimento ao processo;
9.2. julgar, com fundamento nos arts. 1º, inciso I e 16, inciso III, alíneas "b" e "c", da Lei 8.443/1992, c/c os arts. 19, caput, e 23, inciso II, da mesma Lei, e com os arts. 1º, inciso I, 209, inciso I, 210 e 214, inciso III, do Regimento Interno do TCU, irregulares as contas de Luiz Vladeirton Oliveira de Queiroz Filho e condená-lo em débito pelo valor original abaixo discriminado, atualizado monetariamente e acrescido dos juros de mora a partir da data indicada, nos termos da legislação em vigor, até a efetiva quitação do débito, fixando-lhe o prazo de 15 (quinze) dias, a contar da ciência, para que comprove, perante o Tribunal (art. 214, inciso III, alínea "a", do Regimento Interno do TCU) , o recolhimento da dívida aos cofres do Fundo Nacional de Desenvolvimento da Educação:
	Data de ocorrência
	Valor histórico (R$) 
	Tipo da parcela

	4/10/2013
	100.673,81
	Débito

	31/12/2016
	188,37
	Crédito

9.3. aplicar a Luiz Vladeirton Oliveira de Queiroz Filho a multa prevista no art. 57 da Lei 8.443/1992 c/c o art. 267 do Regimento Interno do TCU, no valor de R$ 26.000,00 (vinte e seis mil reais) , fixando-lhe o prazo de 15 (quinze) dias, a contar da notificação, para que comprove, perante o Tribunal (art. 214, III, alínea "a", do Regimento Interno do TCU) , o recolhimento da dívida aos cofres do Tesouro Nacional, atualizada monetariamente desde a data deste acórdão até a data do efetivo recolhimento, se paga após o vencimento, na forma da legislação em vigor;
9.4. julgar, com fundamento nos arts. 1º, inciso I, 16, inciso III, alínea "a", da Lei 8.443/1992, c/c os arts. 19, parágrafo único, e 23, inciso III, da mesma Lei, e com os arts. 1º, inciso I, 209, inciso I, e 214, inciso III, do Regimento Interno do TCU, irregulares as contas de José Hilson de Paiva;
9.5. aplicar a José Hilson de Paiva a multa prevista no art. 58, inciso I, da Lei 8.443/1992 c/c o art. 268 do Regimento Interno do TCU, no valor de R$ 10.000,00 (dez mil reais) , fixando-lhe o prazo de 15 (quinze) dias, a contar da notificação, para que comprove, perante o Tribunal (art. 214, III, alínea "a", do Regimento Interno do TCU) , o recolhimento da dívida aos cofres do Tesouro Nacional, atualizada monetariamente desde a data deste acórdão até a data do efetivo recolhimento, se paga após o vencimento, na forma da legislação em vigor;
9.6. autorizar, desde logo, nos termos do art. 28, inciso II, da Lei 8.443/1992, a cobrança judicial das dívidas, caso não atendidas as notificações;
9.7. autorizar, também desde logo, caso solicitado, nos termos do art. 26 da Lei 8.443/1992, o pagamento das dívidas em até 36 (trinta e seis) parcelas mensais e consecutivas, atualizadas monetariamente até a data do pagamento, esclarecendo aos responsáveis que a falta de pagamento de qualquer parcela importará no vencimento antecipado do saldo devedor (art. 217, § 2º do Regimento Interno do TCU) , sem prejuízo das demais medidas legais cabíveis; e
9.8. dar ciência desta decisão à Procuradoria da República no Estado do Ceará, nos termos do § 3º do art. 16 da Lei 8.443/1992 c/c o § 7º do art. 209 do Regimento Interno do TCU, para adoção das medidas cabíveis, bem como ao Fundo Nacional de Desenvolvimento da Educação e aos responsáveis.

Tomada de Contas Especial - TCE instaurada pelo Fundo Nacional de Desenvolvimento da Educação - FNDE em razão de omissão no dever de prestar contas dos recursos transferidos ao Município de Uruburetama/CE em razão de termo de compromisso firmado que tinha por objeto a construção de uma quadra escolar coberta com vestiário, naquela municipalidade.

Segunda Câmara

Município de Uruburetama-CE.

3. Responsáveis: José Hilson de Paiva (XXX.130.307-XX); Luiz Vladeirton Oliveira de Queiroz Filho (XXX.051.203-XX).

13.1. Ministros presentes: Aroldo Cedraz (na Presidência), Augusto Nardes (Relator) e Antonio Anastasia.
13.2. Ministro-Substituto convocado: Marcos Bemquerer Costa.

AUGUSTO NARDES

Adoto, como relatório, a instrução lavrada no âmbito da Secretaria de Controle Externo de Tomadas de Contas Especial - SecexTCE (peça 47) , a qual contou com a anuência do corpo diretivo daquela unidade (peças 48-49) e do Ministério Público junto ao Tribunal (peça 50) :
"INTRODUÇÃO
Cuidam os autos de Tomada de Contas Especial instaurada pelo Fundo Nacional de Desenvolvimento da Educação, em desfavor de Luiz Vladeirton Oliveira de Queiroz Filho e José Hilson de Paiva, em razão de omissão no dever de prestar contas realizadas por meio do Termo de Compromisso nº 5189/2013 (peça 4) , firmado entre o FNDE  e o município de Uruburetama - CE, e que tinha por objeto a 'construção de 01 (uma) Quadra Escolar Coberta com Vestiário - Projeto FNDE...'.
HISTÓRICO
Em 21/7/2021, com fundamento na IN/TCU 71/2012, alterada pela IN/TCU 76/2016 e DN/TCU 155/2016, o dirigente do Fundo Nacional de Desenvolvimento da Educação autorizou a instauração da tomada de contas especial (peça 1) . O processo foi registrado no sistema e-TCE com o número 1720/2021.
O Termo de Compromisso nº 5189/2013 foi firmado no valor de R$ 503.369,03, sendo R$ 503.369,03 à conta do concedente e R$ 0,00 referentes à contrapartida do convenente. Teve vigência de 21/9/2013 a 30/9/2017, com prazo para apresentação da prestação de contas em 12/11/2018. Os repasses efetivos da União totalizaram R$ 100.673,81 (peça 6) .
O fundamento para a instauração da Tomada de Contas Especial, conforme consignado na matriz de responsabilização elaborada pelo tomador de contas, foi a constatação das seguintes irregularidades: 
Não comprovação da boa e regular aplicação dos recursos federais repassados à Prefeitura Municipal de Uruburetama - CE, em face da omissão no dever de prestar contas dos valores transferidos, no âmbito do termo de compromisso descrito como 'Construção de 01 (uma) Quadra Escolar Coberta com Vestiário - Projeto FNDE, localizada na Estrada do Capeba, Sitio Ubatuba - Uruburetama/CE ', no período de 21/9/2013 a 30/9/2017, cujo prazo encerrou-se em 12/11/2018.
Não devolução do saldo da conta específica do termo de compromisso descrito como 'Construção de 01 (uma) Quadra Escolar Coberta com Vestiário - Projeto FNDE, localizada na Estrada do Capeba, Sitio Ubatuba - Uruburetama/CE', no caso de não utilização da totalidade dos recursos federais transferidos na execução do objeto pactuado.
Os responsáveis arrolados na fase interna foram devidamente comunicados e, diante da ausência de justificativas suficientes para elidir as irregularidades e da não devolução dos recursos, instaurou-se a tomada de contas especial.
No relatório (peça 26) , o tomador de contas concluiu que o prejuízo importaria no valor original de R$ 100.465,05, imputando-se a responsabilidade a Luiz Vladeirton Oliveira de Queiroz Filho, Prefeito, no período de 1/1/2013 a 31/12/2016, na condição de gestor dos recursos e José Hilson de Paiva, Prefeito, no período de 1/1/2017 a 15/7/2019, na condição de gestor dos recursos. 
Em 6/10/2021, a Controladoria-Geral da União emitiu o relatório de auditoria (peça 30) , em concordância com o relatório do tomador de contas. O certificado de auditoria e o parecer do dirigente do órgão de controle interno concluíram pela irregularidade das presentes contas (peças 31 e 32) .
Em 18/10/2021, o ministro responsável pela área atestou haver tomado conhecimento das conclusões contidas no relatório e certificado de auditoria, bem como do parecer conclusivo do dirigente do órgão de controle interno, manifestando-se pela irregularidade das contas, e determinou o encaminhamento do processo ao Tribunal de Contas da União (peça 33) .
Na instrução inicial (peça 37) , analisando-se os documentos nos autos, verificou-se que, embora o tomador de contas tenha imputado responsabilidade ao Sr. José Hilson de Paiva também pela irregularidade 'não devolução do saldo da conta específica do termo de compromisso...', o responsável recolheu na sua totalidade o saldo remanescente na conta de investimentos (cf. extrato à peça 8) , mediante GRU (peça 18) , em 20/11/2020, anteriormente, portanto, à instauração da presente tomada de contas especial (peça 1) . Ademais, deve ser ressaltado que o valor (não comprovado) do débito imputado ao sucessor pela suposta irregularidade seria de irrisórios R$ 23,01, o que por si só, recomendaria a aplicação do princípio da bagatela.
Destarte, entendeu esta Unidade Técnica que não havia que se falar em débito pela 'não devolução do saldo...', uma vez que existe nos autos comprovação de que houve a devolução pelo Sr. José Hilson de Paiva do saldo atualizado via GRU (peça 18) , concluindo, assim, pela necessidade de realização de citação e audiência para as seguintes irregularidades: 
1.1. Irregularidade 1: não comprovação da boa e regular aplicação dos recursos federais repassados ao município de Uruburetama - CE, em face da omissão no dever de prestar contas dos valores transferidos, no âmbito do Termo de Compromisso nº 5189/2013, cujo prazo encerrou-se em 12/11/2018.
1.1.1. Evidências da irregularidade: documentos técnicos presentes nas peças 10 e 26.
1.1.2. Normas infringidas: art. 37, caput, c/c o art. 70, parágrafo único, da Constituição da República Federativa do Brasil; art. 93, do Decreto-lei 200/1967; art. 66, do Decreto 93.872/1986; Termo de Compromisso nº 5189/2013.
1.2. Débitos relacionados ao responsável Luiz Vladeirton Oliveira de Queiroz Filho:
	Data de ocorrência
	Valor histórico (R$) 
	Identificador

	4/10/2013
	100.673,81
	D1

	31/12/2016
	188,37
	C1

1.2.1. Cofre credor: Fundo Nacional de Desenvolvimento da Educação.
1.2.2. Responsável: Luiz Vladeirton Oliveira de Queiroz Filho.
1.2.2.1. Conduta: na parcela D1 - não demonstrar a boa e regular aplicação dos recursos federais recebidos e geridos por meio do instrumento em questão, em face da omissão na prestação de contas, cujo prazo encerrou-se em 12/11/2018.
1.2.2.2. Nexo de causalidade: a conduta descrita impediu o estabelecimento do nexo causal entre as possíveis despesas efetuadas com os recursos recebidos, no âmbito do instrumento em questão.
1.2.2.3. Culpabilidade: não há excludentes de ilicitude, de culpabilidade e de punibilidade; é razoável supor que o responsável tinha consciência da ilicitude de sua conduta; era exigível conduta diversa da praticada, qual seja, desincumbir-se do seu dever por meio da apresentação da prestação de contas no prazo e forma devidos. 
Encaminhamento: citação.
1.3. Irregularidade 2: não cumprimento do prazo originalmente estipulado para prestação de contas do Termo de Compromisso nº 5189/2013, cujo prazo encerrou-se em 12/11/2018.
1.3.1. Evidências da irregularidade: documentos técnicos presentes nas peças 10 e 26.
1.3.2. Normas infringidas: art. 37, caput, c/c o art. 70, parágrafo único, da Constituição da República Federativa do Brasil; art. 93, do Decreto-lei 200/1967; art. 66, do Decreto 93.872/1986; Termo de Compromisso nº 5189/2013.
1.3.3. Responsável: José Hilson de Paiva.
1.3.3.1. Conduta: descumprir o prazo originalmente estipulado para prestação de contas dos recursos federais recebidos à conta do instrumento em questão, o qual se encerrou em 12/11/2018.
1.3.3.2. Nexo de causalidade: a conduta descrita impediu o estabelecimento do nexo causal entre as possíveis despesas efetuadas com os recursos recebidos, no âmbito do instrumento em questão.
1.3.3.3. Culpabilidade: não há excludentes de ilicitude, de culpabilidade e de punibilidade; é razoável supor que o responsável tinha consciência da ilicitude de sua conduta; era exigível conduta diversa da praticada, qual seja, desincumbir-se do seu dever por meio da apresentação da prestação de contas no prazo e forma devidos. 
Encaminhamento: audiência.
Em cumprimento ao pronunciamento da unidade (peça 39) , foram efetuadas citação e audiência dos responsáveis, nos moldes adiante:
Luiz Vladeirton Oliveira de Queiroz Filho - promovida a citação do responsável, conforme delineado adiante:
	Comunicação: Ofício 37200/2022-TCU/Seproc (peça 43) 
Data da Expedição: 28/7/2022
Data da Ciência: 2/8/2022 (peça 44) 
Nome Recebedor: Reginaldo Pinheiro da Silva
Observação: Ofício enviado para o endereço do responsável, conforme pesquisa na base de dados no sistema da Receita Federal, custodiada pelo TCU (peça 41) .
Fim do prazo para a defesa: 17/8/2022
	
José Hilson de Paiva - promovida a audiência do responsável, conforme delineado adiante:
	Comunicação: Ofício 37201/2022-TCU/Seproc (peça 42) 
Data da Expedição: 28/7/2022
Data da Ciência: 9/8/2022 (peça 45) 
Nome Recebedor: Cristiane Cordeiro Costa
Observação: Ofício enviado para o endereço do responsável, conforme pesquisa na base de dados no sistema da Receita Federal, custodiada pelo TCU (peça 41) .
Fim do prazo para a defesa: 24/8/2022
	
Conforme Despacho de Conclusão das Comunicações Processuais (peça 46) , as providências inerentes às comunicações processuais foram concluídas. 
Transcorrido o prazo regimental, os responsáveis Luiz Vladeirton Oliveira de Queiroz Filho e José Hilson de Paiva permaneceram silentes, devendo ser considerados reveis, nos termos do art. 12, § 3º, da Lei 8.443/1992.
ANÁLISE DOS PRESSUPOSTOS DE PROCEDIBILIDADE DA IN/TCU 71/2012
Avaliação de Viabilidade do Exercício do Contraditório e Ampla Defesa
Verifica-se que não houve o transcurso de mais de dez anos desde o fato gerador sem que tenha havido a notificação dos responsáveis pela autoridade administrativa federal competente (art. 6º, inciso II, c/c art. 19 da IN/TCU 71/2012, modificada pela IN/TCU 76/2016) , uma vez que o fato gerador da irregularidade sancionada ocorreu em 13/11/2018, e os responsáveis foram notificados sobre as irregularidades pela autoridade administrativa competente conforme segue:
1. Luiz Vladeirton Oliveira de Queiroz Filho, por meio do ofício acostado à peça 11, recebido em 19/11/2020, conforme AR (peça 12) .
1. José Hilson de Paiva, por meio do ofício acostado à peça 13, recebido em 26/11/2020, conforme AR (peça 14) .
Valor de Constituição da TCE 	
Verifica-se, ainda, que o valor atualizado do débito apurado (sem juros) em 1/1/2017 é de R$ 128.399,50, portanto superior ao limite mínimo de R$ 100.000,00, na forma estabelecida conforme os arts. 6º, inciso I, e 19 da IN/TCU 71/2012, modificada pela IN/TCU 76/2016. 
OUTROS PROCESSOS/DÉBITOS NOS SISTEMAS DO TCU COM OS MESMOS RESPONSÁVEIS
Informa-se que foram encontrados processos no Tribunal com os mesmos responsáveis:
	Responsável
	Processo

	Luiz Vladeirton Oliveira de Queiroz Filho
	Processo 010.559/2020-5 [TCE, aberto]

	José Hilson de Paiva
	Processo 010.559/2020-5 [TCE, aberto]

Informa-se que foram encontrados débitos imputáveis aos responsáveis no banco de débitos existente no sistema e-TCE:
	Responsável
	Débito inferior

	Luiz Vladeirton Oliveira de Queiroz Filho
	2261/2021 (R$ 31.499,90) - Dano inferior ao limite de instauração da TCE cadastrado

	José Hilson de Paiva
	2261/2021 (R$ 31.499,90) - Dano inferior ao limite de instauração da TCE cadastrado

A tomada de contas especial está, assim, devidamente constituída e em condição de ser instruída.
EXAME TÉCNICO
Da validade das notificações:
Preliminarmente, cumpre tecer breves considerações sobre a forma como são realizadas as comunicações processuais no TCU. A esse respeito, destacam-se o art. 179, do Regimento Interno do TCU (Resolução 155, de 4/12/2002) e o art. 4º, inciso III, § 1º, da Resolução TCU 170, de 30 de junho de 2004, in verbis: (...) 
Bem se vê, portanto, que a validade da citação via postal não depende de que o aviso de recebimento seja assinado pelo próprio destinatário da comunicação, o que dispensa, no caso em tela, a entrega do AR em 'mãos próprias'. A exigência da norma é no sentido de o Tribunal verificar se a correspondência foi entregue no endereço correto, residindo aqui a necessidade de certeza inequívoca. 
Não é outra a orientação da jurisprudência do TCU, conforme se verifica dos julgados a seguir transcritos:
São válidas as comunicações processuais entregues, mediante carta registrada, no endereço correto do responsável, não havendo necessidade de que o recebimento seja feito por ele próprio (Acórdão 3648/2013-TCU-Segunda Câmara, Relator José Jorge) ;
É prescindível a entrega pessoal das comunicações pelo TCU, razão pela qual não há necessidade de que o aviso de recebimento seja assinado pelo próprio destinatário. Entregandose a correspondência no endereço correto do destinatário, presume-se o recebimento da citação. (Acórdão 1019/2008-TCU-Plenário, Relator Benjamin Zymler) ;
As comunicações do TCU, inclusive as citações, deverão ser realizadas mediante Aviso de Recebimento - AR, via Empresa Brasileira de Correios e Telégrafos, bastando para sua validade que se demonstre que a correspondência foi entregue no endereço correto. (Acórdão 1526/2007-TCU-Plenário, Relator Aroldo Cedraz) .
A validade do critério de comunicação processual do TCU foi referendada pelo Supremo Tribunal Federal, nos termos do julgamento do MS-AgR 25.816/DF, por meio do qual se afirmou a desnecessidade da ciência pessoal do interessado, entendendo-se suficiente a comprovação da entrega do 'AR' no endereço do destinatário:
Ementa: agravo regimental. Mandado de segurança. Desnecessidade de intimação pessoal das decisões do tribunal de contas da união. art. 179 do regimento interno do TCU. Intimação do ato impugnado por carta registrada, iniciado o prazo do art. 18 da lei nº 1.533/51 da data constante do aviso de recebimento. Decadência reconhecida. Agravo improvido.
O envio de carta registrada com aviso de recebimento está expressamente enumerado entre os meios de comunicação de que dispõe o Tribunal de Contas da União para proceder às suas intimações.
O inciso II do art. 179 do Regimento Interno do TCU é claro ao exigir apenas a comprovação da entrega no endereço do destinatário, bastando o aviso de recebimento simples. 
Da revelia dos responsáveis Luiz Vladeirton Oliveira de Queiroz Filho e José Hilson de Paiva
No caso vertente, a citação dos responsáveis se deu em endereços provenientes da base de CPFs da Receita Federal, em sistema custodiado pelo TCU (peças 40 e 41) . A entrega dos ofícios citatórios (peças 42 e 43) nesses endereços ficou comprovada (peças 44 e 45) .
Nos processos do TCU, a revelia não leva à presunção de que seriam verdadeiras todas as imputações levantadas contra os responsáveis, diferentemente do que ocorre no processo civil, em que a revelia do réu opera a presunção da verdade dos fatos narrados pelo autor (Acórdão 1009/2018-TCU-Plenário, Relator Bruno Dantas; 2369/2013-TCU-Plenário, Relator Benjamin Zymler e 2449/2013-TCU-Plenário, Relator Benjamin Zymler) . Dessa forma, a avaliação da responsabilidade do agente não pode prescindir da prova existente no processo ou para ele carreada. 
Ao não apresentar sua defesa, os responsáveis deixaram de produzir prova da regular aplicação dos recursos sob sua responsabilidade, em afronta às normas que impõem aos gestores públicos a obrigação legal de, sempre que demandados pelos órgãos de controle, apresentar os documentos que demonstrem a correta utilização das verbas públicas, a exemplo do contido no art. 93 do Decreto-Lei 200/1967: 'Quem quer que utilize dinheiros públicos terá de justificar seu bom e regular emprego na conformidade das leis, regulamentos e normas emanadas das autoridades administrativas competentes'. 
Mesmo as alegações de defesa não sendo apresentadas, considerando o princípio da verdade real que rege esta Corte, procurou-se buscar, em manifestações dos responsáveis na fase interna desta Tomada de Contas Especial, se havia algum argumento que pudesse ser aproveitado a seu favor. 
No entanto, os responsáveis não se manifestaram na fase interna, não havendo, assim, nenhum argumento que possa vir a ser analisado e posteriormente servir para afastar as irregularidades apontadas.
Em se tratando de processo em que as partes interessadas não se manifestaram acerca das irregularidades imputadas, não há elementos para que se possa efetivamente aferir e reconhecer a ocorrência de boa-fé na conduta dos responsáveis, podendo este Tribunal, desde logo, proferir o julgamento de mérito pela irregularidade das contas, conforme os termos dos §§ 2º e 6º do art. 202 do Regimento Interno do TCU. (Acórdão 2064/2011-TCU-Primeira Câmara (Relator Ubiratan Aguiar) , 6.182/2011-TCU-1ª Câmara (Relator Weber de Oliveira) , 4.072/2010-TCU-1ª Câmara (Relator Valmir Campelo) , 1.189/2009-TCU-1ª Câmara (Relator Marcos Bemquerer) , 731/2008-TCU-Plenário (Relator Aroldo Cedraz) .
Cumpre observar, ainda, que a conduta dos responsáveis, consistente nas irregularidades 'não comprovação da boa e regular aplicação dos recursos federais repassados em face da omissão no dever de prestar contas' e 'não cumprimento do prazo para apresentação de prestação de contas pelo gestor dos recursos', configura violação não só às regras legais, mas também aos princípios basilares da administração pública, eis que, em última análise, ocorre o comprometimento da necessária satisfação à sociedade sobre o efetivo emprego dos recursos públicos postos à disposição da municipalidade, por força do instrumento de repasse em questão.
Nesses casos, em que fica evidente a falta de transparência dos gestores, não há como afastar as suspeitas sempre presentes de que a totalidade dos recursos públicos federais, transferida ao município, tenha sido integralmente desviada, em prol de gestor ímprobo, ou de pessoas por ele determinadas, a revelar grave inobservância de dever de cuidado no trato com a coisa pública, isto é, ato praticado com culpa grave, pois, na espécie, a conduta do responsável se distancia daquela que seria esperada de um administrador público minimante diligente, num claro exemplo de erro grosseiro a que alude o art. 28 do Decreto-lei 4.657/1942 (Lei de Introdução às Normas do Direito Brasileiro) , incluído pela Lei 13.655/2018 (Acórdão 1689/2019-TCU-Plenário, Relator Augusto Nardes; Acórdão 2924/2018-TCU-Plenário, Relator José Mucio Monteiro; Acórdão 2391/2018-TCU-Plenário, Relator Benjamin Zymler) .
Dessa forma, os responsáveis Luiz Vladeirton Oliveira de Queiroz Filho e José Hilson de Paiva devem ser considerados revéis, nos termos do art. 12, § 3º, da Lei 8.443/1992, devendo as suas contas serem julgadas irregulares, condenando o Sr. Luiz Vladeirton Oliveira de Queiroz Filho ao débito apurado e aplicando-lhe a multa prevista no art. 57 da Lei 8.443/1992. Quanto ao Sr. José Hilson de Paiva, responsável pela omissão na prestação de contas, cumpre aplicar-lhe a multa prevista no art. 58, inciso II, da Lei 8.443/1992.
Prescrição da Pretensão Punitiva
Vale ressaltar que a pretensão punitiva do TCU, conforme Acórdão 1441/2016-TCU-Plenário, Relator Benjamin Zymler, que uniformizou a jurisprudência acerca dessa questão, subordina-se ao prazo geral de prescrição indicado no art. 205 do Código Civil, que é de dez anos, contado da data de ocorrência da irregularidade sancionada, nos termos do art. 189 do Código Civil, sendo este prazo interrompido pelo ato que ordenar a citação, a audiência ou a oitiva dos responsáveis.
No caso em exame, não ocorreu a prescrição, uma vez que a irregularidade sancionada ocorreu em 13/11/2018, e o ato de ordenação da citação ocorreu em 20/7/2022.
CONCLUSÃO
Em face da análise promovida na seção 'Exame Técnico', verifica-se que os responsáveis Luiz Vladeirton Oliveira de Queiroz Filho e José Hilson de Paiva não lograram comprovar a boa e regular aplicação dos recursos, instados a se manifestar, optaram pelo silêncio, configurando a revelia, nos termos do § 3º, do art. 12, da Lei 8.443/1992. Ademais, inexistem nos autos elementos que demonstrem a boa-fé dos responsáveis ou a ocorrência de outras excludentes de culpabilidade.
Cumpre consignar que, não obstante o vencimento do prazo para a prestação de contas em comento ter recaído em mandato seguinte (em 12/11/2018) , quando já não estava mais à frente da administração municipal, a conduta do Sr. Luiz Vladeirton Oliveira de Queiroz Filho pode ter concorrido decisivamente para a caracterização da omissão na prestação de contas, uma vez que não há comprovação de que tenha cumprido com sua obrigação de disponibilizar as condições materiais mínimas e necessárias para que o seu sucessor, o Sr. José Hilson de Paiva, pudesse apresentar a prestação de contas, razão por que deva ser responsabilizado, com fundamento no art. 16, inciso III, alínea 'b', da Lei 8.443/1992.
Verifica-se também que não houve a prescrição da pretensão punitiva, conforme análise já realizada.
Tendo em vista que não constam dos autos elementos que permitam reconhecer a boa-fé dos responsáveis, sugere-se que as suas contas sejam julgadas irregulares, nos termos do art. 202, § 6º, do Regimento Interno do TCU, com a imputação do débito atualizado monetariamente e acrescido de juros de mora, nos termos do art. 202, § 1º do Regimento Interno do TCU, descontado o valor eventualmente recolhido, com a aplicação das multas previstas nos arts. 57 e 58, inciso II, da Lei 8.443/1992.
Por fim, como não houve elementos que pudessem modificar o entendimento acerca das irregularidades em apuração, mantém-se a matriz de responsabilização presente na peça 36.
PROPOSTA DE ENCAMINHAMENTO
Diante do exposto, submetemos os autos à consideração superior, propondo ao Tribunal:
considerar revéis os responsáveis Luiz Vladeirton Oliveira de Queiroz Filho e José Hilson de Paiva, para todos os efeitos, dando-se prosseguimento ao processo, com fulcro no art. 12, § 3º, da Lei 8.443/1992; 
julgar irregulares, nos termos dos arts. 1º, inciso I, 16, inciso III, alíneas 'b' e 'c', da Lei 8.443/1992, c/c os arts. 19 e 23, inciso III, da mesma Lei, as contas do responsável Luiz Vladeirton Oliveira de Queiroz Filho, condenando-o ao pagamento das importâncias a seguir especificadas, atualizadas monetariamente e acrescidas dos juros de mora, calculadas a partir das datas discriminadas até a data da efetiva quitação do débito, fixando-lhe o prazo de quinze dias, para que comprove, perante o Tribunal, o recolhimento das referidas quantias aos cofres do Fundo Nacional de Desenvolvimento da Educação, nos termos do art. 23, inciso III, alínea 'a', da citada lei, c/c o art. 214, inciso III, alínea 'a', do Regimento Interno do TCU.  
Débitos relacionados ao responsável Luiz Vladeirton Oliveira de Queiroz Filho 
	Data de ocorrência
	Valor histórico (R$) 
	Tipo da parcela

	4/10/2013
	100.673,81
	Débito

	31/12/2016
	188,37
	Crédito

Valor atualizado do débito (com juros) em 19/9/2022: R$ 175.738,58.
aplicar ao responsável Luiz Vladeirton Oliveira de Queiroz Filho, a multa prevista no art. 57 da Lei 8.443/1992 c/c o art. 267 do Regimento Interno do TCU, fixando-lhe o prazo de quinze dias, a contar da notificação, para que comprove, perante o Tribunal (art. 214, III, alínea 'a', do Regimento Interno do TCU) , o recolhimento da dívida aos cofres do Tesouro Nacional, atualizada monetariamente desde a data do acórdão que vier a ser proferido por este Tribunal até a data do efetivo recolhimento, se paga após o vencimento, na forma da legislação em vigor;
julgar irregulares, nos termos dos arts. 1º, inciso I, 16, inciso III, alínea 'a', da Lei 8.443/1992, c/c os arts. 19 e 23, inciso III, da mesma Lei, as contas do responsável José Hilson de Paiva;
aplicar ao responsável José Hilson de Paiva, a multa prevista no art. 58, inciso II, da Lei 8.443/1992 c/c o art. 268 do Regimento Interno do TCU, fixando-lhe o prazo de quinze dias, a contar da notificação, para que comprove, perante o Tribunal (art. 214, III, alínea 'a', do Regimento Interno do TCU) , o recolhimento da dívida aos cofres do Tesouro Nacional, atualizada monetariamente desde a data do acórdão proferido por este Tribunal até a data do efetivo recolhimento, se paga após o vencimento, na forma da legislação em vigor;
autorizar, desde logo, a cobrança judicial das dívidas, caso não atendidas as notificações, na forma do disposto no art. 28, inciso II, da Lei 8.443/1992;
autorizar também, desde logo, se requerido, com fundamento no art. 26, da Lei 8.443, de 1992, c/c o art. 217, §1º do Regimento Interno do TCU, o parcelamento da (s) dívida (s) em até 36 parcelas, incidindo, sobre cada parcela, corrigida monetariamente, os correspondentes acréscimos legais, fixando-lhe o prazo de quinze dias, a contar do recebimento da notificação, para comprovar, perante o Tribunal, o recolhimento da primeira parcela, e de trinta dias, a contar da parcela anterior, para comprovar os recolhimentos das demais parcelas, devendo incidir, sobre cada valor mensal, atualizado monetariamente, os juros de mora devidos, no caso do débito, na forma prevista na legislação em vigor, alertando os responsáveis de que a falta de comprovação do recolhimento de qualquer parcela importará o vencimento antecipado do saldo devedor, nos termos do § 2º do art. 217 do Regimento Interno deste Tribunal; 
enviar cópia do Acórdão a ser prolatado à Procuradoria da República no Estado do Ceará, nos termos do § 3º do art. 16 da Lei 8.443/1992, c/c o § 7º do art. 209 do Regimento Interno do TCU, para adoção das medidas cabíveis; e
enviar cópia do Acórdão que vier a ser proferido ao Fundo Nacional de Desenvolvimento da Educação e aos responsáveis, para ciência;
informar à Procuradoria da República no Estado do Ceará, ao Fundo Nacional de Desenvolvimento da Educação e aos responsáveis que a presente deliberação, acompanhada do Relatório e do Voto que a fundamenta, está disponível para a consulta no endereço www.tcu.gov.br/acordaos, além de esclarecer que, caso requerido, o TCU poderá fornecer sem custos as correspondentes cópias, de forma impressa; e
informar à Procuradoria da República no Estado do Ceará que, nos termos do parágrafo único do art. 62 da Resolução TCU 259/2014, os procuradores e membros do Ministério Público credenciados nesta Corte podem acessar os presentes autos de forma eletrônica e automática, ressalvados apenas os casos de eventuais peças classificadas como sigilosas, as quais requerem solicitação formal."
	É o Relatório.

não há.

Subprocurador-Geral Lucas Rocha Furtado.

TOMADA DE CONTAS ESPECIAL. FUNDO NACIONAL DE DESENVOLVIMENTO DA EDUCAÇÃO. TERMO DE COMPROMISSO. OMISSÃO NO DEVER DE PRESTAR CONTAS. NÃO COMPROVAÇÃO DA BOA E REGULAR APLICAÇÃO DOS RECURSOS FEDERAIS. CITAÇÃO. REVELIA. CONTAS IRREGULARES. DÉBITO. MULTA. CIÊNCIA.

TOMADA DE CONTAS ESPECIAL (TCE)

Unidade de Auditoria Especializada em Tomada de Contas Especial (SecexTCE).

Trata-se de tomada de contas especial instaurada pelo Fundo Nacional de Desenvolvimento da Educação (FNDE) em desfavor de Luiz Vladeirton Oliveira de Queiroz Filho e José Hilson de Paiva, ex-prefeitos nas gestões 2013-2016 e 2017-2019, respectivamente, em razão da omissão no dever de prestar contas dos recursos federais repassados ao Município de Uruburetama-CE no âmbito do Termo de Compromisso 5189/2013, que tinha por objeto a construção de uma quadra escolar coberta com vestiário, naquela municipalidade (peça 4) .
2.	O ajuste foi firmado no valor de R$ 503.369,03, integralmente à conta da União, e vigeu de 21/9/2013 a 30/9/2017, tendo como prazo limite para prestação de contas a data de 12/11/2018. Os repasses federais ao ente municipal totalizaram R$ 100.673,81, conforme ordem bancária 2013OB652032, de 2/10/2013 (peças 6-7) .
3.	A presente TCE foi instaurada em 23/8/2021 (peça 1) e, conforme relatório do tomador de contas (peça 26) , apurou-se dano ao erário decorrente da não comprovação da boa e regular aplicação dos recursos federais repassados, em face da omissão no dever de prestar contas do montante recebido, bem como pela não devolução do saldo da conta específica do ajuste firmado, atribuindo-se a responsabilidade a Luiz Vladeirton Oliveira de Queiroz Filho, na condição de gestor dos recursos à época dos fatos, e José Hilson de Paiva, na condição de prefeito sucessor, pelo não recolhimento do saldo de aplicação financeira. O Controle Interno anuiu a esse posicionamento (peças 28-31) .
4.	No âmbito do TCU, após a então Secretaria de Controle Externo de Tomada de Contas Especial (SecexTCE) constatar a devolução do saldo total remanescente na conta de investimentos, mediante Guia de Recolhimento da União (GRU) , em 20/11/2020, antes mesmo, portanto, da instauração desta TCE (peças 8 e 18) , procedeu-se ao regular chamamento dos responsáveis, nos seguintes termos (peças 37 e 46) :
"17.1. Irregularidade 1: não comprovação da boa e regular aplicação dos recursos federais repassados ao município de Uruburetama - CE, em face da omissão no dever de prestar contas dos valores transferidos, no âmbito do Termo de Compromisso nº 5189/2013, cujo prazo encerrou-se em 12/11/2018.
 (...) 17.1.6. Responsável: Luiz Vladeirton Oliveira de Queiroz Filho.
 (...) 17.1.7. Encaminhamento: citação.
17.2. Irregularidade 2: não cumprimento do prazo originalmente estipulado para prestação de contas do Termo de Compromisso nº 5189/2013, cujo prazo encerrou-se em 12/11/2018.
 (...) 17.2.4. Responsável: José Hilson de Paiva.
 (...) 17.2.5. Encaminhamento: audiência."
5.	Entretanto, o prazo regimental transcorreu sem que fossem apresentadas alegações de defesa e razões de justificativa ou efetuado o recolhimento do débito, motivo pelo qual os responsáveis devem ser considerados revéis, dando-se prosseguimento ao processo, conforme estabelece o art. 12, § 3º, da Lei 8.443/1992.
6.	A unidade instrutora, em exame de mérito (peça 47) , concluiu pela configuração do dano, propondo o julgamento das presentes contas pela irregularidade, a condenação do Sr. Luiz Vladeirton Oliveira de Queiroz Filho, na condição de gestor dos recursos, pelo débito apurado, com imputação da multa proporcional, bem como a aplicação da multa prevista no art. 58, inciso II, da Lei 8.443/1992 ao Sr. José Hilson de Paiva, pela omissão em prestar contas, na condição de prefeito sucessor, encaminhamento que contou com a anuência do Ministério Público junto ao TCU (peça 50) .
7.	Corroboro as análises empreendidas pela unidade instrutora, assentidas pelo Parquet especial, razão pela qual incorporo seus fundamentos às minhas razões de decidir.
8.	Com efeito, considerando que as informações presentes nos autos delineiam situação de omissão no dever de prestar contas de recursos federais repassados ao ente municipal e que, mesmo tendo sido dada oportunidade de defesa aos responsáveis, tanto perante o órgão tomador de contas quanto no âmbito desta Corte, eles não se desincumbiram desse ônus, não há o que se aproveitar em seu favor.
9.	Outrossim, diante da não apresentação de defesa e da ausência de indícios de que os responsáveis tenham agido de maneira diligente ou adotado quaisquer medidas para resguardar o erário, reputo não ser possível reconhecer sua boa-fé, o que autoriza o imediato julgamento definitivo de mérito das presentes contas, nos termos do art. 202, § 6º, do Regimento Interno do TCU.
10.	Por fim, registro que, nos termos dos arts. 2º, 4º, inciso I, e 5º, da novel Resolução TCU 344/2022, que regulamenta, no âmbito do TCU, a prescrição para o exercício das pretensões punitiva e de ressarcimento, não se verifica a ocorrência desses institutos, tendo em vista que, in casu, o termo inicial para a contagem do prazo prescricional de 5 (cinco) anos é o dia 13/11/2018, que correspondente ao dia imediatamente posterior à data limite de 12/11/2018 para apresentação da prestação de contas ao órgão competente, e, além de outros marcos interruptivos intermediários, como a notificação dos responsáveis pela autoridade administrativa competente (em 19/11/2020 e 26/11/2020) e a instauração da TCE (em 23/8/2021) , houve chamamento válido dos responsáveis no âmbito deste Tribunal em 2 e 9/8/2022 (peça 46) .
11.	Ademais, tampouco houve a prescrição intercorrente, pois o processo não ficou inerte por mais de 3 (três) anos, conforme estabelece o art. 8º do referido normativo.
12.	Nesse cenário, exsurge o dever de julgar irregulares as contas dos responsáveis, condenar o Sr. Luiz Vladeirton Oliveira de Queiroz Filho pelo débito apurado, cominando-lhe multa, e aplicar multa ao Sr. José Hilson de Paiva, com amparo nos arts. 19, 57 e 58 da Lei Orgânica do TCU.
	Ante o exposto, VOTO por que o Tribunal adote o Acórdão que ora submeto à deliberação deste Colegiado.
TCU, Sala das Sessões, em 16 de maio de 2023.
Ministro JOÃO AUGUSTO RIBEIRO NARDES
Relator